臺灣高等法院刑事判決　　　　　　　　94年度上訴字第3593號
上　訴　人　臺灣臺北地方法院檢察署檢察官
上　訴　人
即　被　告　丙○○
選任辯護人　方正彬律師
上列上訴人因被告殺人未遂案件，不服臺灣臺北地方法院94年度
訴字第769號，中華民國94年9月28日第一審判決（起訴案號：臺
灣臺北地方法院檢察署94年度偵字第9002號），提起上訴，本院
判決如下：
    主  文
原判決撤銷。
丙○○傷害人之身體，處有期徒刑6月，如易科罰金，以300元折
算1日。
    事  實
一、丙○○與乙○○之父執輩本為舊識，二人因細故爭執而素有
    嫌隙，於94年5月22日晚間10時50分許，丙○○坐於其所有
    、停放於臺北市松山區○○○路○段291巷17之2號「福客多
    超商」前路旁、車牌號碼ＥＸ—173號營業小客車內休息之
    之際，適乙○○遛狗經過該處，二人再度發生口角爭執，丙
    ○○氣憤不已，竟基於普通傷害之故意，自上開營業小客車
    後行李廂取出其先前偶然拾得後放置於該處之開山刀1把，
    以右手持之自上而下朝乙○○揮砍，致乙○○受有左眼眶骨
    開放性骨折、左額頭深部撕裂傷（傷口長度約20公分、傷口
    深及顱骨、深度平均1公分）、左眼鈍挫傷合併結膜下出血
    及角膜受損之傷害。嗣經在場旁觀民眾報警，員警獲報趕往
    現場而查獲丙○○，並扣得上開開山刀1把。
二、案經乙○○之妻甲○○訴由臺北市政府警察局松山分局移送
    臺灣臺北地方法院檢察署檢察官偵查起訴。
    理  由
一、訊據上訴人即被告蔡新（下稱被告）就其為告訴人乙○○之
    父執輩舊識，二人後因細故爭執而素有嫌隙，94年5月22日
    晚間10時50分許，其坐於其所有、停放於臺北市松山區○○
    ○路○段291巷17之2號「福客多超商」前路旁、車牌號碼Ｅ
    Ｘ—173號營業小客車內休息，適乙○○經過該處，二人再
    度於上址發生口角爭執，其氣憤不已，即自上開營業小客車
    後行李廂取出開山刀1把，以右手持開山刀向乙○○揮砍，
    致乙○○受有左眼眶骨開放性骨折、左額頭深部撕裂傷（傷
    口長度約20公分、傷口深及顱骨、深度平均1公分）、左眼
    鈍挫傷合併結膜下出血及角膜受損之傷害等情之事實均不諱
    言，惟辯稱：伊不是故意要殺害或傷害告訴人，伊只是要嚇
    退他而已云云。
（一）被告與乙○○本為舊識，因細故而素有嫌隙，94年5月22
      日晚間10時50分許，被告坐於其所有、停放於臺北市松山
      區○○○路○段291巷17之2號「福客多超商」前路旁、車
      牌號碼ＥＸ—173號營業小客車內休息，乙○○遛狗經過
      該處，二人再度於上址發生口角爭執，丙○○即自上開營
      業小客車後行李廂取出其所有之開山刀1把，以右手持開
      山刀向乙○○揮砍，致乙○○受有左眼眶骨開放性骨折、
      左額頭深部撕裂傷（傷口長度約20公分、傷口深及顱骨、
      深度平均1公分）、左眼鈍挫傷合併結膜下出血及角膜受
      損之傷害等情，除據被告坦承屬實外，並經證人即告訴人
      乙○○、證人即在場目擊之王德城、李育霖分別證述明確
      ，並有扣案開山刀1把、卷附自願受搜索同意書、現場照
      片五幀、國軍松山醫院診斷證明書、乙○○病歷摘要紀錄
      、出院病歷摘要、手術紀錄、Ｘ光片、國軍松山醫院94年
      8月18日醫松字第0940001969號函等在卷可稽，此部分事
      實已堪認定。
（二）至被告於原審審理中另辯稱有先至其妻麵攤取菜刀，因乙
      ○○訕笑始更換為開山刀云云，然證人乙○○、李育霖均
      明確證述並無見到被告有持菜刀之情，證人乙○○證稱：
      「（被告有無去他的麵攤拿菜刀？）被告砍我以後，等警
      察人員來時，被告從後面的巷子跑掉，警察問被告說拿什
      麼殺人，他說是菜刀，但有人看到是從車廂拿出來的，後
      來才從車廂找出來該把刀。」等語（見原審94年8月17 日
      審判筆錄），證人李育霖亦證稱「（在現場有無看到短的
      菜刀？）沒有。」等語（見原審94年8月24日審判筆錄）
      ，是被告辯稱有先持菜刀後再更換為開山刀云云，顯非事
      實，況核此部分要係被告為加強本件係因乙○○主動挑釁
      而為之辯解，與本案犯罪事實之認定不生影響，亦此敘明
      。
（三）被告另於原審審理中亦辯稱當時有飲用鋁罐裝臺灣啤酒2
      罐致醉，走路有一點不穩，頭有一點昏昏的云云，而辯稱
      為本件犯罪行為時已達於心神喪失、精神耗弱之程度云云
      ，然被告於原審訊問時另供稱：「當時我喝酒，我醒了後
      ，乙○○亂我，我才拿菜刀要砍他。」等語（見原審卷第
      14頁反面），且訊之證人乙○○亦證稱：「（是否知道被
      告當天有喝酒？）當時我沒有聞到味道，應該是沒有喝酒
      。」等語（見原審卷第76頁反面），證人李育霖另證稱：
      「（你當時看到加害人拿刀砍時動作是很迅速？）蠻順的
      ，速度也很快的。（被告走路有無搖晃？）沒有。（一刀
      砍完後，發生何事？）被害人坐在地上，抱著頭，被告坐
      在旁邊抽煙。」等語（見原審卷第98頁反面），證人即到
      場處理之員警歐鑑巡亦證稱：「（當時盤查被告時，被告
      身上有無酒味？）我忘記了？（你問被告問題時，被告是
      否能對答如流？）他有一點緊張，但是還是能夠正常回答
      。」等語（見原審卷第118頁）明確，況證人李育霖、王
      德城亦證稱被告於持刀揮砍乙○○前，與乙○○先有交談
      、爭吵等語（同上審判筆錄），另衡諸常情，飲用兩罐鋁
      罐裝臺灣啤酒後已休息30分鐘之人，尚不致達於心神喪失
      或精神耗弱之程度，況被告係在自由意志狀況下自行飲酒
      ，此一原因自由之行為，於法自不得資為其法律上企求減
      免罪責之事由。此部分辯解，顯無可採。
（四）另被告於原審審理中復辯稱伊事後有委請鄰居王德城報警
      ，合於自首要件云云，然查：原審函調報案紀錄，係持有
      0000000000號行動電話之焦姓男子向臺北市政府警察局勤
      務指揮中心電話報案稱有人被砍傷，經臺北市政府警察局
      松山分局指派松山派出所員警林志鴻、歐鑑巡、蘇阿信三
      人趕往現場處理，另臺灣大哥大行動電話申裝紀錄得知該
      焦姓男子全名為焦自信，復訊之證人李育霖證稱焦自信為
      其老闆，案發亦在現場，當時正在福客多超商內購物等情
      ，此有臺北市政府警察局松山分局九十四年八月十五日北
      市警分刑字第09432674400號函、臺灣大哥大行動電話申
      裝紀錄、原審公務電話紀錄等在卷可稽；且證人王德城亦
      證稱被告係叫伊去打一一九而非報警等語明確（見原審卷
      第99頁反面），是被告辯稱有委請王德城報警云云，顯非
      事實；又原審經隔離訊問證人即到場處理之員警林志鴻、
      歐鑑巡，渠等均證稱趕至現場前並不知道係何人持刀殺人
      ，且到場之後亦無人主動表示係持刀殺人之人，經現場查
      訪，證人王德城及現場多位民眾始均表示係被告所為，證
      人林志鴻更明確證稱於此時再盤查被告，被告仍未承認有
      持刀殺傷乙○○之情明確（見原審卷第116頁、117頁反面
      ），是被告顯無於有犯罪偵查權限之公務員發覺犯罪前自
      首而接受裁判之情，被告辯稱其已自首云云，尚非可採，
      自無從藉此邀法律上之寬典。
（五）被告雖另辯稱持開山刀向告訴人揮劈，目的只是要嚇退告
      訴人云云，然查被告於本院審理中自承伊確有拿刀砍告訴
      人無訛（見本院94年11月24日審判筆錄第5頁）；被告於
      原審94年6月23日訊問時亦自陳「我只是想讓他受傷，要
      嚇嚇他」等語（見原審卷16頁）。況查本件扣案之開山刀
      刃依卷內照片估計約長50公分許，果被告僅係欲持該刀嚇
      退告訴人，以開山刀刀刃長且鋒利之客觀狀況，被告僅需
      持該刀指向告訴人，即足生嚇退告訴人之效果，而無需實
      際砍向告訴人，且衡諸常情開山刀刀刃長且鋒利，以之向
      人揮砍足以生使人受傷之結果，當非一介成年人之被告所
      能諉為不知；在在足證被告持開山刀砍向告訴人之際，其
      主觀上有使告訴人受傷之意思，至為灼然。被告此部分其
      僅係欲持刀嚇退告訴人之所辯要非可採。
    綜上所述，被告前述否認犯行之所辯，要係飾卸之詞，無足
    可採。本件事證明確，被告之犯行堪予認定。
二、核被告所為，係犯刑法第277條第1項之普通傷害罪。檢察官
    起訴認被告係犯刑法第二百七十一條第二項、第一項之殺人
    未遂罪云云，惟查被告僅持前述開山刀向告訴人揮砍一刀，
    且參酌雖該開山刀刃長達五十公分、重量至沈，然告訴人顏
    面部位所受之撕裂傷其深度僅有一公分；又被告揮劈一刀後
    ，告訴人已蹲坐地上，果被告確有致告訴人於死之故意，衡
    情其當會持刀繼續揮砍、攻擊告訴人，然被告並無賡續攻擊
    之行為，反而要求證人王德城打電話叫救護車等，除經認定
    如前外，並有證人李育霖、王德城前引證述可資佐證；況查
    被告與告訴人間並無深仇大恨，其等間之怨隙僅係因告訴人
    不滿被告對外宣稱郭某喝花酒、玩女人等語而起（參見原審
    卷第77頁），告訴人因此之故與被告爭吵後，衡情被告斷無
    因此即生殺害告訴人之犯意之理。是被告雖有持開山刀揮砍
    告訴人之行為，然自其動機、攻擊之部位、力道、次數觀之
    ，尚難認被告有何殺害告訴人之犯意；此外另查無被告有何
    殺害告訴人之犯行，公訴意旨認被告所為係犯刑法第二百七
    十一條第二項、第一項之殺人未遂罪容有未洽；惟本件基本
    事實同一，爰依法變更起訴法條如前述。
三、原審以被告事證明確，而予論科，固非無見。惟查本件係肇
    因於告訴人不滿被告對外宣稱郭某喝花酒、玩女人等語（參
    見原審卷第77頁），告訴人因此與被告爭吵而起；而本件被
    告僅持開山刀向乙○○揮擊一刀，該開山刀刃長達五十公分
    、甚為沈重，然所造成於告訴人顏面部位撕裂傷深度僅有一
    公分業據本院認定如前述。再參以本件告訴人前述所受傷害
    其傷口走向，係由告訴人左額頭上髮內約10公分處起至告訴
    人之左眼上眼臉處，此有卷附之告訴人受傷照片可資佐證（
    見原審卷第81至83頁）；足證被告所向告訴人揮砍之一刀，
    係依被告右手持刀之習慣，由右上而左下之方向；果被告當
    時持開山刀傷害告訴人之際，其主觀之意思係欲毀敗告訴人
    之眼睛視能，依一般生活經驗，恆應以該刀直剌告訴人之雙
    眼部位，或以刀橫向揮劈告訴人之雙眼部位，方足生該一主
    觀意思之效果，而非以該刀自上（右上）而下（左下）揮砍
    之，益證被告於本件行為時，並無毀敗告訴人之視能之意思
    ，而僅係基於一般傷害之意思任意揮砍爾。原審未詳予審究
    ，在未有積極證據證明下，遽認被告係以毀敗告訴人之視能
    之意思而傷害告訴人未遂，於法顯有未當。檢察官上訴意旨
    循告訴人之請求執認被告所為係犯殺人未遂罪，或認原判決
    量刑過輕云云；雖非可採。被告上訴意旨以其並無重傷害告
    訴人之意思等語，並據此指摘原判決不當，求予撤銷改判，
    為有理由。應由本院將原判決撤銷。爰審酌被告犯罪之目的
    、動機、所受刺激、手段、所生危害、犯後尚未就民事賠償
    部分速與告訴人協調解決，惟犯後坦承犯行，態度尚稱良好
    等一切情狀，量處如主文第2項所示之刑。
四、扣案之開山刀1把，雖係被告供本件犯罪所用之物，然經訊
    之被告供稱該把開出刀係其先前偶然拾得之物，尚難認其所
    有，爰不併為沒收之諭知（最高法院51年台上字第1054號判
    例意旨參照）；至亦扣案之另菜刀1把，核與本件犯行無涉
    ，亦不併為沒收之宣告，亦此敘明。
據上論斷，應依刑事訴訟法第369條第1項前段、第364條、第299
條第1項前段、第300條，刑法第277條第1項、第41條第1項、罰
金罰鍰提高標準條例第1條前段、第2條，判決如主文。
本案經檢察官張啟彬到庭執行職務。
中　　華　　民　　國　　94　　年　　12　　月　　29　　日
                  刑事第六庭審判長法  官  許國宏
　　                              法  官  楊貴志
                          　　　　法　官  林銓正
以上正本證明與原本無異。
檢察官如不服本判決，應於收受送達後10日內向本院提出上訴書
狀，其未敘述上訴之理由者並得於提起上訴後10日內向本院補提
理由書（均須按他造當事人之人數附繕本）。
　                                書記官  陳玲憶
中　　華　　民　　國　　94　　年　　12　　月　　30　　日
